【裁判字號】    90,自更,9
【裁判日期】    920711
【裁判案由】    瀆職
【裁判全文】
臺灣桃園地方法院刑事裁定                              九十年度自更字第九號
    自  訴  人  甲○○
    被      告  乙○○
右列被告因瀆職案件，經自訴人提起自訴，本院裁定如左：
    主  文
自訴駁回。
    理  由
一、自訴意旨略以：自訴人甲○○於民國八十八年十二月十六日出售坐落桃園縣觀音
    鄉桃園縣觀音鄉○○段新坡小段七二之二三、七二之四五、七二之六一、七二之
    七八、七二之八○地號等計五筆公共設施保留地，依土地稅法第三十九條第二項
    之規定得免徵土地增值稅，但卻遭桃園縣稅捐稽徵處違法課徵，自訴人不服，循
    行政救濟程序複查、訴願，終獲台灣省政府訴願委員會重新調查並於八十九年十
    一月二十四日作成八九府訴一字第一二九六六一號訴願決定，該決定書並指出系
    爭土地究竟何時辦理市地重劃依現有資料無從知悉，況尚未辦理市地重劃，究與
    已進行市地重劃有別，是否仍要課徵土地增值稅似有疑義，再者依中央法規標準
    法第五條之規定關於人民之權利義務應以法律定之。本件課稅以行政命令定之是
    否妥當，自有疑義，宜由原處分機關循行政體系報上級主管機關釋示，故訴願機
    關認自訴人之訴願為有理由，原處分機關應於二個月內另為處分。詎料，桃園縣
    稅捐處延至九十年四月十七日始以八九桃稅法字第八九一三九九二三號函，另為
    處分，該處分書中竟依工務局八十九年一月七日桃縣工都（丁）字第一一三號函
    中所載之舊有證據【即都市計劃土地公共設施用地復查表中所載之計劃取得方式
    】，一再指稱自訴人之系爭出售公設地為市地重劃，而卻對前段省政府之調查結
    果完全置之不理，自行引用舊有錯誤證據，被告乙○○為桃園縣稅捐稽徵處處長
    ，該機關之相關人員以非事實之資料進行實質之課稅，不按照台灣省政府之意旨
    辦理退稅，公然違抗行政救濟制度，係明知且故意觸犯刑法第一百二十九條第一
    項之行為，自訴人履次與其溝通，亦均未獲置理，自訴人忍無可忍，遂提起本件
    自訴，請求法院依刑法第一百二十九條第一項違法徵收稅款之規定加以制裁等語
    。
二、按法院或受命推事於自訴案件第一次審判期日前訊問及調查結果，如認為案件有
    刑事訴訟法第二百五十二條至第二百五十四條之情形者，得以裁定駁回其自訴，
    同法第三百二十六條第三項定有明文。
三、本件自訴人認被告涉有瀆職犯行，無非以被告身為桃園縣稅捐稽徵處處長，明知
    自訴人於八十八年十二月十六日所出售之上開坐落觀音鄉之五筆公共設施保留地
    依法得免徵土地增值稅，桃園縣稅捐稽徵處違法課徵後，經自訴人依行政救濟程
    序申請複查、訴訟，經台灣省政府訴願委員會於八十九年十月十四日以八九府訴
    字第一二九六六一號函認自訴人訴願有理由，原處分機關應於二月內另為處分。
    詎料桃園縣政府延至九十年四月十七日使以八十九桃稅法字第一三九二三號函另
    為處分，其處分完全未依台灣省政府訴願委員會調查證據而自行引用舊有錯誤之
    證據，顯然明知故犯刑法第一百二十九條（第一項）之行為資為論據。
四、經查：
    (一)本件自訴人指被告涉有刑法第一百二十九條第一項違反課徵收稅款罪嫌，由形
      式上觀察之，苟自訴人所訴內容屬實，則政府機關之徵收稅款之正確性、公平
      性即國家法益。勢將因被告之犯行而生損害，同時民眾個人即自訴人之財產法
      益同時亦可能被侵害，是國家社會與自訴人個人均為直接被害人，自訴人自可
      提起本件自訴，合先敘明。
    (二)按「已規定地價之土地，於土地所有權移轉時，應按其土地漲價總數額徵收土
      地增值稅。」、「依都市計畫法指定之公共設施保留地尚未被徵收前之移轉，
      準用前項規定，免徵土地增值稅。」為土地稅法第二十八條前段及第三十九條
      第二項前段所規定。次按，「經劃為公共設施保留地而以市地重劃方式取得者
      ，不適用徵收免稅之規定。」、「土地稅法第三十九條第二項既係規定『徵收
      前之移轉』免徵土地增值稅，係適用於政府尚未徵收該公共設施保留地而土地
      所有權人先行將該土地移轉他人之情形，故該等土地將來是否由政府以徵收方
      式取得，即應依移轉時都市計畫書所載取得方式作為其免稅與否之依據；市地
      重劃之土地既非屬徵收土地免徵土地增值稅之範圍，其重劃前之移轉，應無該
      條項免徵土地增值稅之適用。上開財政部八十六年十二月十六日台財稅第八六
      一九三○二九七號函釋僅係闡明法條原意，並非以行政命令賦人民以納稅義務
      ，尚無逾越土地稅法第三十九條第二項規定，本案仍請依該函釋規定辦理。」
      亦經財政部八十六年十二月十六日台財稅第000000000號、九十年三
      月二十二日台財稅字第○九○○四六○一九二號函釋在案，核與相關稅法規定
      並無違背，自得予以援用。
    (三)查公共設施保留地如參加市地重劃，土地所有權人仍得享有參與分配土地之權
      利，較諸公共設施保留地被徵收時，土地所有權人僅能取得徵收補償費之情形
      ，二者對於土地所有權人之權利損益有別。是土地稅法第三十九條乃分就徵收
      、重劃之土地，設有不同之減免土地增值稅優惠規定（土地稅法第三十九條第
      一項及第二項前段規定：「徵收之土地，免徵其土地增值稅。」、「依都市計
      畫法指定之公共設施保留地尚未被徵收前之移轉，準用前項規定，免徵土地增
      值稅。」同條第四項則規定：「經重劃之土地，於重劃後第一次移轉時，其土
      地增值稅減徵百分之四十。」）。因此，適用土地稅法第三十九條第二項前段
      規定免徵土地增值稅之土地，依該法條文義，必須符合係依都市計畫法指定之
      公共設施保留地，且該公共設施保留地將由政府依徵收方式取得之要件。經查
      ，系爭七三之二三地號等五筆土地屬公共設施保留地，其都市計畫取得方式為
      市地重劃，惟尚未辦理市地重劃等情，為自訴人所不爭執，並有桃園縣政府所
      屬工務局八十九年一月七日桃縣工都（丁）字第一一三號函附都市計畫土地公
      共設施用地查復表、變更觀音（草漯地區）都市計畫（第一次通盤檢討）書、
      桃園縣政府八十九年九月七日八九府工都字第一六四五三七號函等附本院卷及
      原處分卷足憑。則系爭土地並無被徵收之事實，其出售係為私人間買賣移轉，
      自無首揭土地稅法第三十九條第二項前段免徵土地增值稅之適用。從而，被告
      依土地稅法第二十八條前段規定，按一般用地稅率，核課土地增值稅，並未違
      背租稅法定主義，因而判決駁回自訴人之訴等情，有自訴人對被告提起撤銷訴
      願決定、處分之台北高等行政法院於九十一年四月四日之九十年度訴字第五二
      二九號判決在卷可稽。依照上開台北高等行政法院之判決亦認被告所為課徵土
      地增值稅之處分並無違誤，則自訴人指被告明知不應徵收租稅而仍徵收之犯嫌
      即有不足，揆之上開說明，自應裁定駁回本件自訴。
據上論斷，應依刑事訴訟法第三百二十六條第三項、第二百五十二條第十款裁定如主
文。
中      華      民      國      九十二    年    七    月      十一      日
                                臺灣桃園地方法院刑事第五庭
                                    法  官  林  孟  宜
右正本證明與原本無異。
如不服本裁定，應於裁定送達後五日內向本院提出抗告狀。
                                    書記官  陳  淑  瓊
中      華      民      國      九十二    年    七    月     二十二     日


司法院資訊處製作；財團法人民間司法改革基金會備份。
